臺灣高雄地方法院民事判決　　　　　　 94年度重訴字第189號
原　　　告　台灣土地銀行股份有限公司
法定代理人　乙○○
訴訟代理人　丁○○
被　　　告　戊○○
　　　　　　己○○
　　　　　　庚○○
　　　　　　辛○○
　　　　　　丙○○○
當事人間請求清償借款事件，本院於民國94年8月30日言詞辯論
終結，判決如下：
  主  文
被告應連帶給付原告新臺幣貳仟肆佰伍拾萬玖仟壹佰壹拾肆元，
暨如附表一所示之利息及違約金。
訴訟費用由被告連帶負擔。
  事實及理由
壹、程序部分
一、本件被告戊○○、己○○經合法通知，均未於言詞辯論期日
到場，核無民事訴訟法第386 條所列各款情形，爰依原告之聲請
，由其一造辯論而為判決。
二、按訴狀送達後，原告不得將原訴變更或追加，但擴張或減縮
    應受判決事項之聲明者，不在此限，民事訴訟法第255 條第
    1項第3款定有明文。本件原告原請求被告給付新台幣（下同
    ）24,545,837元，及如附表三所示利息及違約金，嗣於訴狀
    送達後，將請求金額減縮為24,509,114元，並就利息、違約
    金擴張或減縮如附表一所示之利息及違約金，核屬減縮或擴
    張應受判決事項之聲明，依上開法條之規定，自為法之所許
    ，合先敘明。
貳、實體部分
一、原告主張：（一）訴外人即被告之被繼承人魏萬得於民國81
    年9 月21日，邀同訴外人魏建福、魏林月秀及被告秀己○○
    為連帶保證人，向原告借款2,000,000 元，借款期限自81年
    9 月21日起至82年9 月21日止，約定利率按原告牌告基本放
    款利率加11.5碼計算，嗣後隨基本放款利率及核定之加減碼
    標準機動調整，並約定如有逾期償付本息者，逾期在6 個月
    以內者，按約定利率10﹪，超過6 個月者，就超過部分，按
    約定利率20﹪計付違約金。詎被告未按期清償，經原告聲請
    法院拍賣抵押物求償後，尚積欠如附表一編號1 所示之金額
    暨利息、違約金未獲清償；（二）訴外人魏萬得分別擔任如
    附表二所示借款之連帶保證人（各筆借款之借款人、借款期
    限、利率及違約金約定均詳如附表二所示），詎借款人均未
    按期清償，經原告聲請法院執行求償後，尚有如附表一編號
    2 至9 所示之金額暨利息、違約金未獲清償。而訴外人魏萬
    得於84年1 月14日死亡，被告等人均為被繼承人魏萬得之法
    定繼承人，且未辦理限定繼承或拋棄繼承，依法自應對訴外
    人魏萬得之消費借貸及連帶保證債務負連帶責任，爰依消費
    借貸、連帶保證及繼承之法律關係，提起本訴，並聲明如主
    文第1 項所示。
二、被告庚○○、辛○○、丙○○○則以：被告等雖為訴外人魏
    萬得之合法繼承人，並未拋棄或限定繼承，惟否認魏萬得為
    系爭借款之借款人及連帶保證人，系爭借款之借據、本票及
    授信約定書上之「魏萬得」簽名並非魏萬得所親簽，魏萬得
    並不識字，伊等均未看過魏萬得之簽名，且附表一編號4、6
    、7 、8 、9 之借款部分，其借據及授信約定書之簽名與其
    他簽名不同等語，資為抗辯，並聲明：駁回原告之訴。被告
    戊○○、己○○則於言詞辯論期日未到庭，亦未提出書狀為
    任何聲明或陳述。
三、原告主張之事實，業據提出與所述相符之本票、借據、授信
    約定書、民事執行處通知、民事執行處分配表、債權憑證、
    本院民事庭函文、繼承系統表、戶籍謄本、放款帳卡、客戶
    往來明細查詢資料等文件為證，被告庚○○、辛○○、丙○○○對原告除前揭辯詞外之主張，俱未爭執，故本件之爭點
    應在於：系爭借款之本票、借據及授信約定書上簽名是否為
    訴外人魏萬得所簽？茲將本院判斷內容說明如下：
（一）證人即附表一編號1 至6 及編號9 等借款之對保人員甲○○於本院審理中到庭證稱：原告銀行對借款人或連帶保證
      人進行對保時，須本人親自到場且須意識清楚，經負責對
      保人員核對身分證資料後，由借款人或連帶保證人親自在
      授信約定書上簽名，依據授信約定書來看，系爭附表一編
      號1 至6 及編號9 等借款均是在銀行進行對保等語（見本
      院94年8 月30日言詞辯論筆錄），並有附表一編號1 至6
      及編號9 等借款之授信約定書7 紙在卷可稽，依前揭對保
      程序及授信約定書背面之核對欄觀之，足徵附表一編號1
      至6 及編號9 等借款所附授信約定書上「魏萬得」簽名均
      係訴外人魏萬得所親簽無訛。另證人甲○○固證述：對於
      對保當時之情形已忘記等語，惟因證人甲○○至本院作證
      之時間距辦理對保時間已逾14年，人之記憶有限，自難強
      求渠對於當時情狀為詳細陳述，況依前揭對保程序及授信
      約定書之記載，已堪認定訴外人魏萬得有於授信約定書上
      親自簽名之事實，是尚難因證人甲○○對於當時對保之情
      形已忘記，即遽為被告有利之認定。
（二）另依附表一編號1至9等借款之本票、借據及授信約定書上
      「魏萬得」之簽名觀之，經核其簽名架構均有鬆散、遲滯
      現象，起筆及收筆習慣相同，運筆之橫、豎、撇、勾等特
      徵亦同等情，有系爭本票、借據及授信約定書等資料在卷
      可稽。足認系爭文件上關於「魏萬得」之簽名運筆之形體
      架構、書寫習慣及筆畫勾勒均相同，顯係出自同一人之筆
      跡。被告庚○○、辛○○、丙○○○辯稱：編號4 、6 、
      7 、8 、9 之借款部分，其借據及授信約定書之簽名與其
      他簽名不同云云，難認與事實相符，顯係臨訟卸責之詞，
      自不足採。
（三）被告庚○○、辛○○、丙○○○另辯以：訴外人魏萬得並
      無國小學歷，且不識字云云，並提出除戶戶籍謄本一紙為
      佐，惟簽名乃一般人處理日常生活事務所必須，縱無學歷
      或不識字，亦能親自簽名者，比比皆是，尚難以無學歷或
      不識字即遽推論無法親自簽名，況依前揭證人甲○○之證
      述，訴外人魏萬得均能親自於授信約定書上簽名，是被告
      等前揭辯詞，尚不足採。
（四）綜上，附表一編號1至6及編號9等借款所附授信約定書上
      「魏萬得」簽名均係訴外人魏萬得所親簽，且附表一編號
      1 至9等借款之本票、借據及授信約定書上「魏萬得」之
      簽名運筆之特徵、書寫習慣及筆畫勾勒均相同，足見附表
      一編號1至9系爭借款之本票、借據及授信約定書上「魏萬
      得」之簽名均係訴外人魏萬得所親簽無訛，被告庚○○、
      辛○○、丙○○○前揭辯詞，均不足採。
四、按稱消費借貸者，謂當事人約定，一方移轉金錢或其他代替
    物之所有權於他方，而他方以種類、品質、數量相同之物返
    還之契約；借用人應於約定期限內，返還與借用物種類、品
    質、數量相同之物；遲延之債務，以支付金錢為標的者，債
    權人得請求依法定利率計算之遲延利息。但約定利率較高者
    ，仍從其約定利率；當事人得約定債務人不履行債務時，應
    支付違約金，民法第474條第1項、第478條前段、第233條第
    1項、第250條第1項分別定有明文。又按保證者，謂當事人
    約定，一方於他方之債務人不履行債務時，由其代負履行責
    任之契約。保證債務，除契約另有訂定外，包含主債務之利
    息、違約金、損害賠償及其他從屬於主債務之負擔，民法第
    739條、第740條亦分別定有明文。又保證債務之所謂連帶，
    係指保證人與主債務人負同一債務，對於債權人各負全部給
    付之責任而言（最高法院45年臺上字第1426號判例意旨參照
    ）。經查，本件訴外人魏萬得為附表一編號1 借款之借款人
    ，為編號2 至9 借款之連帶保證人，自應就本件債務負連帶
    清償責任。而按繼承人自繼承開始時，除本法另有規定外，
    承受被繼承人之財產上一切權利義務；繼承人對於被繼承人
    之債務，負連帶責任，民法第1148條前段及第1153條分別著
    有明文。次查，魏萬得業於84年1 月17死亡，被告為其合法
    繼承人，均未拋棄或限定繼承，業如前述。揆諸上揭規定，
    被告等自應對魏萬得之消費借貸債務及連帶保證債務負連帶
    清償責任。
五、綜上所述，原告本於消費借貸、連帶保證及繼承之法律關係
    ，請求被告應連帶給付如主文第1項所示之本金、利息及違
    約金，為有理由，應予准許。
六、結論：原告之訴為有理由，依民事訴訟法第385條第1項前段
    、第85條第2項，判決如主文。
中　　華　　民　　國　　94　　年　　9 　　月　　13　　日
                  民事第二庭  法　官　邱泰錄
上為正本係照原本作成。
如不服本判決, 應於送達後20日內, 向本院提出上訴狀並表明上
訴理由, 如於本判決宣示後送達前提起上訴者, 應於判決送達後
10日內補提上訴理由書(須附繕本)。
中　　華　　民　　國　　94　　年　　9 　　月　　13　　日
                              書記官  鄭翠蘭
附表一
┌──┬───────┬──────┬──────┬────┬─────────┬─────────────┐
│編號│  借款期限    │ 借款金額   │ 尚欠餘額   │ 利 率  │   利          息 │  違         約           │
├──┼───────┼──────┼──────┼────┼─────────┼─────────────┤
│    │              │            │            │        │自 85年3月22日起至│自 85年3月22日起至清償日止│
│ 1  │ 自81年9月21日│2,000,000元 │661,226元   │10.4％  │清償日止，按上開利│，按上開利率20％計算之違約│
│    │ 至82年9月21日│            │            │        │率計算之利息。    │金。                      │
│    │              │            │            │        │                  │                          │
├──┼───────┼──────┼──────┼────┼─────────┼─────────────┤
│    │              │            │            │        │自 85年9月30日起至│自 85年9月30日起至清償日止│
│ 2  │ 自81年4月30日│4,700,000元 │4,395,178元 │ 9.3％  │清償日止，按上開利│，按上開利率20％計算之違約│
│    │ 至82年4月30日│            │            │        │率計算之利息。    │金。                      │
│    │              │            │            │        │                  │                          │
├──┼───────┼──────┼──────┼────┼─────────┼─────────────┤
│    │              │            │            │        │自84年1月8日起至清│自84年1月8日起至清償日止，│
│ 3  │ 自81年7月8日 │3,000,000元 │2,801,299元 │10.25％ │償日止，按上開利率│按上開利率20％計算之違約金│
│    │ 至84年7月8日 │            │            │        │計算之利息。      │。                        │
│    │              │            │            │        │                  │                          │
├──┼───────┼──────┼──────┼────┼─────────┼─────────────┤
│    │              │            │            │        │自84年1月9日起至清│自85年2月10日起至清償日止 │
│ 4  │ 自81年7月9日 │3,000,000元 │2,801,411元 │  10％  │償日止，按上開利率│，逾期在6個月以內者，按上 │
│    │ 至84年7月9日 │            │            │        │計算之利息。      │利率10％計算，逾期超過6個 │
│    │              │            │            │        │                  │月者，按上開利率20％計算之│
│    │              │            │            │        │                  │違約金。                  │
├──┼───────┼──────┼──────┼────┼─────────┼─────────────┤
│    │              │            │            │        │自 85年9月27日起至│自84年11月29日起至清償日止│
│ 5  │ 自81年4月29日│5,000,000元 │4,700,000元 │ 9.3％  │清償日止，按上開利│，按上開利率20％計算之違約│
│    │ 至82年4月29日│            │            │        │率計算之利息。    │金。                      │
│    │              │            │            │        │                  │                          │
├──┼───────┼──────┼──────┼────┼─────────┼─────────────┤
│    │              │            │            │        │自84年7月4日起至清│自84年7月4日起至清償日止，│
│ 6  │ 自81年6月4日 │5,000,000元 │4,700,000元 │ 9.8％  │償日止，按上開利率│按上開利率20％計算之違約金│
│    │ 至82年6月4日 │            │            │        │計算之利息。      │。                        │
│    │              │            │            │        │                  │                          │
├──┼───────┼──────┼──────┼────┼─────────┼─────────────┤
│    │              │            │            │        │自 83年7月11日起至│自83年8月11日起至清償日止 │
│ 7  │ 自82年1月11日│1,600,000元 │1,560,000元 │ 9.8％  │清償日止，按上開利│，逾期在6個月以內者，按上 │
│    │ 至83年1月11日│            │            │        │率計算之利息。    │利率10％計算，逾期超過6個 │
│    │              │            │            │        │                  │月者，按上開利率20％計算之│
│    │              │            │            │        │                  │違約金。                  │
├──┼───────┼──────┼──────┼────┼─────────┼─────────────┤
│    │              │            │            │        │自 83年8月11日起至│自 83年8月11日起至清償日止│
│ 8  │ 自82年1月11日│ 400,000元  │ 390,000元  │10.005％│清償日止，按上開利│，逾期在6個月以內者，按上 │
│    │ 至83年1月11日│            │            │        │率計算之利息。    │利率10％計算，逾期超過6個 │
│    │              │            │            │        │                  │月者，按上開利率20％計算之│
│    │              │            │            │        │                  │違約金。                  │
├──┼───────┼──────┼──────┼────┼─────────┼─────────────┤
│    │              │            │            │        │自83年8月8日起至清│自83年9月8日起至清償日止，│
│ 9  │ 自81年8月8日 │3,000,000元 │2,500,000元 │10.55％ │償日止，按上開利率│逾期在6個月以內者，按上利 │
│    │ 至84年8月8日 │            │            │        │計算之利息。      │率10％計算，逾期超過6個月 │
│    │              │            │            │        │                  │者，按上開利率20％計算之違│
│    │              │            │            │        │                  │約金。                    │
└──┴───────┴──────┴──────┴────┴─────────┴─────────────┘
附表二：
┌──┬───────┬──────┬──────┬────────┬─────────┐
│編號│  借款期限    │ 借款人     │ 連帶保證人 │   約定利率     │  違約金之約定    │
├──┼───────┼──────┼──────┼────────┼─────────┤
│    │              │            │魏建福      │按原告牌告基本放│逾期償付本息者，逾│
│ 1  │ 自81年4月30日│世昌漁業股份│魏萬得      │款利率加5 碼計算│期在6 個月以內者，│
│    │ 至82年4月30日│有限公司    │魏林月秀    │，嗣後隨基本放款│按上利率10％計算，│
│    │              │            │李俊雄      │利率及原定之加碼│逾期超過6 個月者，│
│    │              │            │            │標準機動調整    │按上開利率20％計算│
├──┼───────┼──────┼──────┼────────┤之違約金。        │
│    │              │            │            │按原告牌告基本放│                  │
│ 2  │ 自81年7月8日 │世昌漁業股份│魏建福      │款利率加7.5 碼計│                  │
│    │ 至84年7月8日 │有限公司    │魏萬得      │算，嗣後隨基本放│                  │
│    │              │            │魏林月秀    │款利率及原定之加│                  │
│    │              │            │李俊雄      │碼標準機動調整  │                  │
├──┼───────┼──────┼──────┼────────┤                  │
│    │              │            │魏建福      │按原告牌告基本放│                  │
│ 3  │ 自81年7月9日 │滿富海洋股份│魏萬得      │款利率加7.5 碼計│                  │
│    │ 至84年7月9日 │有限公司    │魏林月秀    │算，嗣後隨基本放│                  │
│    │              │            │李俊雄      │款利率及原定之加│                  │
│    │              │            │            │碼標準機動調整  │                  │
├──┼───────┼──────┼──────┼────────┤                  │
│    │              │            │            │按原告牌告基本放│                  │
│ 4  │ 自81年4月29日│世寶水產股份│魏建福      │款利率加5 碼計算│                  │
│    │ 至82年4月29日│有限公司    │魏萬得      │，嗣後隨基本放款│                  │
│    │              │            │魏林月秀    │利率及原定之加碼│                  │
│    │              │            │李俊雄      │標準機動調整    │                  │
├──┼───────┼──────┼──────┼────────┤                  │
│    │              │            │            │按原告牌告基本放│                  │
│ 5  │ 自81年6月4日 │魏林月秀    │魏建福      │款利率加5 碼計算│                  │
│    │ 至82年6月4日 │            │魏萬得      │，嗣後隨基本放款│                  │
│    │              │            │李俊雄      │利率及原定之加碼│                  │
│    │              │            │            │標準機動調整    │                  │
├──┼───────┼──────┼──────┼────────┤                  │
│    │              │            │            │按原告牌告基本放│                  │
│ 6  │ 自82年1月11日│胡阿輝      │魏建福      │款利率加7.8 碼計│                  │
│    │ 至83年1月11日│            │魏萬得      │算，嗣後隨基本放│                  │
│    │              │            │            │款利率及原定之加│                  │
│    │              │            │            │碼標準機動調整  │                  │
├──┼───────┼──────┼──────┼────────┤                  │
│    │              │            │魏建福      │按原告牌告基本放│                  │
│ 7  │ 自81年8月8日 │昌忠正      │魏萬得      │款利率加11.5碼計│                  │
│    │ 至84年8月8日 │            │己○○      │算，嗣後隨基本放│                  │
│    │              │            │            │款利率及原定之加│                  │
│    │              │            │            │碼標準機動調整  │                  │
└──┴───────┴──────┴──────┴────────┴─────────┘
